臺灣高雄地方法院刑事判決　　　　　　　　　　　　九十二年度易字第一一一號
　　公　訴　人　臺灣高雄地方法院檢察署檢察官
　　被　　　告　庚○○
右列被告因詐欺等案件，經檢察官提起公訴（九十一年度偵字第二一八二一號），本
院判決如左：
    主  文
庚○○無罪。
    理  由
一、公訴意旨以：被告庚○○基於意圖為自己不法所有之概括犯意，自民國（下同）
    八十七年九月二十五日起召募每會為新台幣五千元之民間互助會，共計四十五會
    ，並虛列「羅東維（起訴書誤載羅東雄）」、「小恬」、「淑麗」、「丙○○」
    、「李蓮金」、「戊○○」、「郭秀韶」、「傅佩玲」、「一品」、「秀玉」等
    名義參加互助會，利用會員未親自到現場標會之機會，於不詳時間之開標日，陸
    續在投標單上偽填不等之金額，以表明競標時願付之標息，依習慣足以表示該等
    活會會員書寫之標單私文書，並持之參加競標，於標得會款時再冒用會員及虛列
    會員之名義，向其他會員謊稱係該等會員得標，足生損害於甲○○等活會會員，
    致使甲○○等活會會員不疑有他而陷於錯誤，仍交付互助會款予被告庚○○收受
    ，嗣於八十九年二月十日，被告庚○○無故止會，甲○○等活會會員始知受騙。
    因認被告庚○○所為係涉犯刑法第二百十六條行使第二百二十條第一項、二百十
    條之偽造準私文書罪嫌，及同法第三百三十九條第一項詐欺罪嫌。
二、按「犯罪事實應依證據認定之，無證據不得認定犯罪事實」、「不能證明被告犯
    罪者，應諭知無罪之判決」，刑事訴訟法第一百五十四條第二項、第三百零一條
    第一項分別定有明文。又事實之認定，應憑證據，如未能發現相當證據，或證據
    不足以證明，自不能以推測或擬制之方法，為裁判基礎（最高法院四十年台上字
    第八六號判例參照）；且認定犯罪事實所憑之證據，雖不以直接證據為限，間接
    證據亦包括在內，然而無論直接證據或間接證據，其為訴訟上之證明，須於通常
    一般之人均不致有所懷疑，而得確信其為真實之程度者，始得據為有罪之認定，
    倘其證明尚未達到此一程度，而有合理之懷疑存在而無從使事實審法院得有罪之
    確信時，即應由法院為諭知被告無罪之判決（最高法院七十六年台上字第四九八
    六號判例參照）。且告訴人之告訴，係以使被告受刑事訴追為目的，是其陳述是
    否與事實相符，仍應調查其他證據以資審認（最高法院五十二年台上字第一三０
    ０號判例參照），易言之，即藉由補強證據之存在，以增強或擔保告訴人陳述之
    證明力（最高法院八十七年度台上字第二一七六號判決要旨參照）。
三、本件公訴人認被告庚○○涉犯上開犯行，無非係以：（一）告訴人甲○○之指述
    （二）互助會單一份（三）且經多次請被告提出互助會單上「羅東維」、「小恬
    」、「淑麗」、「丙○○」、「李蓮金」、「戊○○」、「郭秀韶」、「傅佩玲
    」、「一品」、「秀玉」等資料及連絡方式，被告均無法提出為其主要論據。訊
    據被告庚○○堅決否認有何偽造文書及詐欺之犯行，辯稱：伊不可能亂寫標單，
    起訴書所載的十個人確實有存在，也都確實有參加互助會等語。
四、經查：
（一）本件被告確有召集上開互助會，且上開互助會並於八十九年二月十日止會，被
      告因而積欠告訴人甲○○會款之事實，業據被告於警詢、偵訊及本院審理時坦
      承不諱，核與告訴人甲○○於偵查及本院審理時所指述、證人即該互助會會員
      乙○○（小恬）、己○○、戊○○於本院審理中所證述確有參加該互助會之情
      節相符，並有互助會會單一紙在卷可稽（九十年度發查字第二四三八號偵查卷
      第五頁），應堪認屬真實。
（二）公訴人雖基上所確定之事實，並佐以上開論據而認被告有涉犯上開所指述之偽
      造準私文書及詐欺罪嫌，惟審之前開所示之證據，除告訴人單方面之指述外，
      並無其他積極證據為佐，是公訴人之所認究否屬實，已非無疑。
（三）且公訴人所指稱被告偽冒名義參與該互助會之人，其中經被告提供姓名及本院
      依職權查詢相關之年籍資料後，而傳訊到院之證人乙○○（小恬）、戊○○均
      已明白證述渠等確有參與該互助會等語（刑事卷第十六頁、八十頁、一○七頁
      ），則公訴人所稱該二人係遭冒名之情事，顯然已不實在；雖公訴人所指稱遭
      被告虛列之「羅東維」、「淑麗」、「丙○○」、「李蓮金」、「郭秀韶」、
      「傅佩玲」、「一品」、「秀玉」等人於偵、審程序中確實未能傳訊到庭說明
      是否有參與該互助會，惟此究係如被告所稱已無法連絡上開之人，或係如公訴
      人所指為被告所虛列名義之人，仍屬有疑，並無法以公訴人上開所為之推論即
      認被告確有虛列該等之人之名義參加互助會。
（四）再被告雖於八十九年二月十日止會後，至今仍積欠告訴人約十六萬元之會款，
      惟此僅能代表事後被告未能完全解決其積欠其他會員之會款，但不必然表示被
      告於收受告訴人所支付之會款時即有詐欺之故意，參以被告於警詢及偵查中並
      未否認該筆欠款，另於本院審理時並表明願意分期償還等情以觀（刑事卷第四
      一頁），足見被告從未否認欠款，亦有表示清償之意，惟或因告訴人認被告誠
      意不夠（同上刑事卷第一百一十九頁），或有其他考量致未能和解，然於本件
      言詞辯論終結前，告訴人以言詞當庭提出附帶民事訴訟之請求時，被告已與告
      訴人達成和解，有和解筆錄一份在卷可參（刑事卷第一百一十九頁），據此而
      認，被告於事後應仍有積極清償會款之誠意，益難認定被告於邀集告訴人參加
      互助會之初即有意圖為自已不法所有之詐欺犯意。
五、綜上所述，經核閱全案卷證後，認無積極證據足認被告確有公訴人所指之偽造文
    書及詐欺取財犯行，此外，復查無其他積極證據足資認定被告確有偽造文書及詐
    欺取財之犯行，揆諸首揭法律規定與說明，既無足夠證據確信公訴人之指述為真
    實，不能證明被告犯罪，本院自應為無罪判決之諭知。
據上論斷，應依刑事訴訟法第三百零一條第一項，判決如主文。
本案經檢察官丁○○到庭執行職務。
中      華      民      國      九十三      年    一    月    三十    日
                                  臺灣高雄地方法院刑事第九庭
                                      審判長法  官  孫  啟  強
                                            法  官  楊  智  守
                                            法  官  楊  宗  翰
右正本證明與原本無異。
如不服本判決，應於判決送達後十日內，向本院提出上訴狀。
                                            書記官  陳  怡  真
中      華      民      國      九十三      年    一    月    三十    日
